臺灣嘉義地方法院民事判決　　　　　　　95年度重訴字第29號
原　　　告　丙○○
　　　　　　己○○
　　　　　　甲○○
　　　　　　戊○○
　　　　　　丁○○
上 5人共同
訴訟代理人　陳文彬律師
複　代理人　張志偉律師
被　　　告　癸○○
　　　　　　乙○○
　　　　　　壬○○○
上 3人共同
訴訟代理人　汪玉蓮律師
複　代理人　楊漢東律師
　　　　　　子○○
　　　　　　庚○○
上列當事人間因塗銷抵押權等事件，本院於民國96年8月3日言詞
辯論終結，判決如下：
  主  文
被告癸○○應將坐落嘉義市○○段○○段七之一三號、嘉義市○
段○○段五九之一九號土地，及其上嘉義市○○段○○段七二四
建號即門牌嘉義市○○街二二八之三號建物，於民國八十五年八
月二十六日以嘉義市地政事務所嘉地字第二三三六一號收件所設
定債權額新臺幣陸佰萬元之抵押權登記塗銷。
被告乙○○應將坐落嘉義市○○段○○段七之一四號、六之二號
、嘉義市○段○○段五九之一八號土地，及其上嘉義市○○段○○段八一三建號即門牌嘉義市○○路二九八巷一之十號建物，於
民國八十五年八月二十八日以嘉義市地政事務所嘉地字第二三六
七一號收件所設定債權額新臺幣伍佰萬元之抵押權登記塗銷。
被告壬○○○應將坐落嘉義市○○段○○段七之一四號、六之二
號、嘉義市○段○○段五九之一八號土地，及其上嘉義市○○段
○○段八一三建號即門牌嘉義市○○路二九八巷一之十號建物，
於民國八十七年二月十八日以嘉義市地政事務所嘉地字第三七０
九號收件所設定債權額新臺幣肆佰萬元之抵押權登記塗銷；並將
坐落嘉義市○○段○○段七之一三號、嘉義市○段○○段五九之
一九號土地，及其上嘉義市○○段○○段七二四建號即門牌嘉義
市○○街二二八之三號建物，於民國八十七年二月十八日以嘉義
市地政事務所嘉地字第三七一０號收件所設定債權額新臺幣陸佰
萬元之抵押權登記塗銷。
原告其餘之訴駁回。
訴訟費用由被告癸○○、乙○○各負擔八分之一、被告壬○○○
負擔四分之一，餘由原告負擔。
  事實及理由
一、原告主張：坐落嘉義市○○段○○段7-13號、7-14號、6-2號
    土地（下分別稱系爭7-13號、7-14號、6-2號土地）、嘉義
    市○段○○段59-19號、59-18號土地（下分別稱系爭59-19號
    、59-18號土地）現登記為訴外人王重雄所有；坐落嘉義市
    ○○段4小段813建號即門牌嘉義市○○路298巷1之10號建物
    、同段724建號即門牌嘉義市○○街228之3建物（下分別稱
    系爭813建物、724建物）現為原告丙○○所有。王重雄於民
    國93年11月12日過世，原告為其繼承人，被告乙○○、壬○○○分別為王重雄之姊、妹，被告癸○○則為王重雄之同居
    人。王重雄於85年、87年間，因嘉義市○○路251號房地正
    遭訴外人誠泰銀行聲請法院拍賣，且其尚積欠訴外人中國農
    民銀行保證債務，為免其財產遭執行，乃與被告洽商虛構假
    債權，並將系爭7-13號、59-19號土地及系爭724建物設定共
    同擔保金額新臺幣（下同）6,000,000元之抵押權（下稱甲
    抵押權）予被告癸○○，由嘉義市地政事務所（下稱嘉義地
    政）於85年8月26日以嘉地字第23361號收件登記；將系爭7-
    14號、6-2號、59-18號土地及系爭813建物設定共同擔保金
    額5,000,000元之抵押權（下稱乙抵押權）予被告乙○○，
    由嘉義地政於85年8月28日以嘉地字第23671號收件登記；將
    系爭7-14號、6-2號、59-18號土地及系爭813建物設定共同
    擔保金額4,000,000元之抵押權（下稱丙抵押權）予被告壬○○○，由嘉義地政於87年2月18日以嘉地字第3709號收件
    登記；另將系爭7-13號、59-19號土地及系爭724建物設定共
    同擔保金額6,000,000元之抵押權（下稱丁抵押權）予被告
    壬○○○，由嘉義地政於87年2月18日以嘉地字第3710號收
    件登記。原告基於繼承法律關係，取得系爭7-13號、7-14號
    、6-2號、59-19號、59-18號土地，又原告丙○○為系爭813
    、724建物所有權人，甲、乙、丙、丁抵押權所擔保債權既
    並不存在，抵押權亦不存在。又訴外人新光商業銀行股份有
    限公司（下稱新光銀行）前以兩造為被告，訴請確認甲、乙
    、丙、丁抵押權所擔保之債權不存在，經本院以95年度重訴
    字第69號判決（下稱系爭判決）確認上開抵押權設定所擔保
    之債權不存在，被告不得再為相反之主張。爰依民法第767
    條之規定，提起本訴。聲明：（一）確認被告癸○○就甲抵
    押權所擔保之債權不存在。（二）被告癸○○應將甲抵押權
    設定登記予以塗銷。（三）確認被告乙○○就乙抵押權所擔
    保之債權不存在。（四）被告乙○○應將乙抵押權設定登記
    予以塗銷。（五）確認被告壬○○○就丙、丁抵押權所擔保
    之債權不存在。（六）被告壬○○○應將丙、丁抵押權設定
    登記予以塗銷。
二、被告則以：王重雄自79年2月27日起至85年8月26日止，陸續
    向被告癸○○借款合計10,112,000元（下稱A債權），並簽
    發發票日85年8月25日、30日，票面金額各6,000,000元、4,
    000,000元，票號CH601547、CH601548號本票各1紙予被告癸○○，且設定債權額10,000,000元之甲抵押權予被告癸○○
    。又被告乙○○於65年間移民美國前，將位於臺北市○○路
    ○ 段12巷62弄5號2樓公寓、現金760,000元及價值860,000元
    之黃金，交由王重雄管理，嗣王重雄以1千多萬元價金出賣
    該公寓，並於82年間向被告乙○○借款該賣得之價金1千多
    萬元（下稱B債權），簽發發票日85年8月27日、28日，票面
    金額各5,000,000元、2,000,000元，票號CH601545、CH6015
    46號本票各1紙予被告乙○○，且設定債權額5,000,000元之
    乙抵押權予被告乙○○。另王重雄自80年1月4日起至85年9
    月5日止，陸續向被告壬○○○借款共計12,000,000元（下
    稱C債權），並交付9張客票予被告壬○○○，且設定債權額
    各4,000,000元、6,000,000元之丙、丁抵押權予被告壬○○○。被告因本件所涉嫌偽造文書案件，已經臺灣嘉義地方法
    院檢察署於95年8月31日以95年度偵字第2893號不起訴處分
    確定。王重雄於85年、87年間設定甲、乙、丙、丁抵押權予
    被告，誠泰銀行於91年間始聲請執行嘉義市○○路251號房
    地，被告與王重雄並未虛設抵押權及債權，又王重雄設定前
    揭抵押權予被告，可推定被告已將借貸金錢交付王重雄。甲
    抵押權所擔保之A債權、乙抵押權所擔保之B債權、丙及丁抵
    押權所擔保之C債權確係存在等語置辯。聲明：原告之訴駁
    回。
三、下列事項為兩造所不爭執，堪信屬實。
（一）系爭7-13號、59-19號土地現登記為訴外人王重雄所有，
      系爭724號建物現為原告丙○○所有。系爭7-13號、系爭5
      9-19號土地、系爭724號建物設定甲抵押權予被告癸○○
      ，依土地登記謄本記載，設定義務人、債務人均為訴外人
      王重雄。
（二）系爭7-14號、6-2號、59-18號土地現登記為訴外人王重雄
      所有，系爭813建物為原告丙○○所有，系爭7-14號、6-2
      號、59-18號土地設定乙抵押權予被告乙○○，依土地登
      記謄本記載，設定義務人、債務人均為訴外人王重雄。
（三）系爭7-14號、6-2號、59-18號土地、系爭813建物設定丙
      抵押權予被告壬○○○，依土地登記謄本記載，設定義務
      人、債務人均為訴外人王重雄。系爭7-13號、59-19號土
      地、系爭724號建物設定丁抵押權予被告壬○○○，依土
      地登記謄本記載，設定義務人、債務人均為訴外人王重雄
      。
（四）訴外人王重雄於93年11月2日死亡，其繼承人為原告，原
      告為限定繼承人。
（五）訴外人新光銀行以兩造為被告，先位聲明訴請確認被告癸○○、乙○○、壬○○○分別對原告就甲、乙、丙及丁之
      抵押權設定所擔保之債權不存在，暨被告乙○○、壬○○○、癸○○應分別將前揭甲、乙、丙及丁之抵押權設定登
      記塗銷，備位聲明請求撤銷甲、乙、丙、丁抵押權設定行
      為，暨塗銷抵押權設定登記。經本院於96年4月9日以系爭
      判決確認上開抵押權所擔保之債權不存在，而駁回其餘先
      位之訴，並認備位之訴已無審酌必要，系爭判決於96年7
      月間確定。
四、兩造爭執事項：
（一）本件是否為系爭判決既判力效力所及？或有無爭點效？
（二）甲、乙、丙及丁抵押權所擔保之債權是否存在？
（三）原告依民法第767條之規定，請求被告癸○○、乙○○、
      壬○○○分別塗銷甲、乙、丙及丁之抵押權設定登記，有
      無理由？
五、本院就上開爭點論述如下：
（一）本件是否為系爭判決既判力效力所及？或有無爭點效？
   1、原告主張：訴外人新光銀行前以兩造為被告，訴請確認甲
      、乙、丙、丁抵押權所擔保之債權不存在，已經本院以系
      爭判決確認上開抵押權所擔保之債權不存在，被告不得再
      為相反之主張等情。被告則以：本件訴訟之當事人與系爭
      判決事件之當事人不同，且系爭判決就被告壬○○○借款
      予王重雄之C債權中，其中被告壬○○○於85年9月5日經
      由訴外人即配偶辛○○帳戶匯款2,600,000元乙節，尚未
      調查清楚，非系爭判決既判力效力所及，亦無爭點效等語
      置辯。
   2、按起訴違背第253條、第263條第2項之規定，或其訴訟標
      的為確定判決之效力所及者，法院應駁回之，此觀民事訴
      訟法第249條第1項第7款規定甚明。且有此情形者，係屬
      無法補正，自應由法院逕駁回之。次按民事訴訟法第400
      條第1項所規定之一事不再理原則，乃指同一事件已有確
      定之終局判決者而言，所謂同一事件，必須同一當事人就
      同一法律關係而為同一之請求者（85年度臺抗字第595號
      裁定參照）。
   3、經查，訴外人新光銀行以本件兩造為被告，先位聲明訴請
      確認被告癸○○、乙○○、壬○○○分別對原告就甲、乙
      、丙及丁之抵押權所擔保之債權不存在，經本院於96年4
      月9日以系爭判決確認被告癸○○、乙○○、壬○○○分
      別對原告就甲、乙、丙及丁之抵押權所擔保之債權不存在
      （甲抵押權即系爭判決主文第3項所示附表編號4、乙抵押
      權即系爭判決主文第1項所示附表編號2、丙及丁抵押權即
      系爭判決主文第2項所示附表編號3、5），並於96年7月間
      確定乙節，已如前述。是系爭判決確認之訴訟標的為本件
      被告癸○○、乙○○、壬○○○對原告分別就甲、乙、丙
      及丁抵押權所擔保之債權法律關係，又甲、乙、丙、丁抵
      押權均為普通抵押權，且被告於本件訴訟所主張甲抵押權
      所擔保之A債權、乙抵押權所擔保之B債權、丙及丁抵押權
      所擔保之C債權，均已經被告於系爭判決事件中執以主張
      為其抵押權所擔保之債權，而經系爭判決認被告無法證明
      渠等分別與王重雄間，成立A債權、B債權、C債權，而確
      認均不存在等情，亦經本院調取系爭判決事件卷宗核閱無
      訛。從而，本件原告訴請確認被告癸○○就甲抵押權所擔
      保之債權、被告乙○○就乙抵押權所擔保之債權、被告壬○○○就丙及丁抵押權所擔保之債權法律關係，既已經系
      爭判決確認不存在確定，且本件兩造均為系爭判決事件之
      當事人，則依前揭規定及說明，原告對被告訴請確認甲、
      乙、丙、丁抵押權所擔保之債權不存在，自為系爭判決效
      力所及，原告更行提起此部分訴訟，自有未合，應予駁回
      。
   4、被告雖辯稱：本件當事人與系爭判決事件之當事人不同，
      且系爭判決就被告壬○○○借款予王重雄之C債權，其中
      被告壬○○○於85年9月5日經由訴外人即配偶辛○○帳戶
      匯款2,600,000元乙節，尚未調查清楚，非系爭判決既判
      力效力所及等語。然(1)本件訴訟之兩造均為系爭判決之當
      事人，是系爭判決訴訟與本件訴訟之當事人，就本件原告
      、被告而言，係屬同一。(2)再按訴訟標的之法律關係，於
      確定之終局判決中經裁判者，當事人應受其既判力之拘束
      ，於他訴訟不得再以該確定判決言詞辯論終結前，所提出
      或得提出而未提出之攻擊防禦方法為與該確定判決意旨相
      反之主張，此觀諸民事訴訟法第400條第1項規定之趣旨甚
      明（最高法院42年臺上字第1306號判例要旨、74年度臺上
      字第1279號判決參照）。經查，原告本件訴請確認抵押權
      擔保之債權不存在部分，為系爭判決既判力效力所及，已
      如前述。而本件被告所主張C債權中，其中被告壬○○○
      於85年9月5日經由訴外人即配偶辛○○帳戶匯款2,600,00
      0元乙節暨其舉證、攻防方法，乃系爭判決事件於96年3月
      26日言詞辯論終結前所得提出之主張，且被告亦已提出部
      分供防方法而為法院所不採等情，業據本院調取系爭判決
      事件卷宗核閱屬實，並有系爭判決在卷可稽，是參諸上開
      說明，被告壬○○○自不得於系爭判決確定後，再於本件
      訴訟為與系爭判決意旨相反之主張，並執此抗辯非系爭判
      決既判力效力所及，故被告前揭所辯，尚不足取。
   5、末按所謂爭點效，係指法院於判決理由中就訴訟標的以外
      之重要爭點，本於當事人辯論之結果已為判斷時，除顯然
      違背法令或當事人已提出新訴訟資料，足以推翻原判斷之
      情形外，於同一當事人就該重要爭點所提起之訴訟中，法
      院及當事人就該已經法院判斷之重要爭點，皆不得為相反
      之判斷或主張，始符民事訴訟法上之誠信原則（最高法院
      93年度臺上字第2471號、第1796號判決意旨參照）。經查
      ，本件就原告訴請確認被告癸○○就甲抵押權所擔保之債
      權、被告乙○○就乙抵押權所擔保之債權、被告壬○○○
      就丙及丁抵押權所擔保之債權法律關係不存在之訴訟標的
      ，核與系爭判決所確認之訴訟標的同一，已如前述，是核
      與前揭爭點效，係指訴訟標的以外之重要爭點所為之判斷
      有間，自無爭點效之問題。
（二）本件甲、乙、丙及丁抵押權所擔保之債權法律關係，已經
      系爭判決確認不存在確定，原告此部分起訴，尚有未合，
      已如前述，是前揭所列甲、乙、丙及丁抵押權所擔保之債
      權是否存在之爭點，自無再予論述之必要，併此敘明。
（三）原告依民法第767條之規定，請求被告癸○○、乙○○、
      壬○○○分別塗銷甲、乙、丙及丁之抵押權設定登記，有
      無理由？
   1、按訴訟標的之法律關係，於確定之終局判決中經裁判者，
      當事人應受其既判力之拘束，於他訴訟不得再以該確定判
      決言詞辯論終結前，所提出或得提出而未提出之攻擊防禦
      方法為與該確定判決意旨相反之主張，此觀諸民事訴訟法
      第400條第1項規定之趣旨甚明，已如前述。又按為訴訟標
      的之法律關係，於確定之終局判決中已經裁判者，就該法
      律關係即有既判力，當事人雖僅於新訴訟用作攻擊防禦方
      法，法院亦不得為反於確定判決意旨之裁判（最高法院30
      年上字第8號判例要旨參照）
   2、經查，被告癸○○就甲抵押權所擔保之債權、被告乙○○
      就乙抵押權所擔保之債權、被告壬○○○就丙及丁抵押權
      所擔保之債權法律關係，已經系爭判決確認不存在確定，
      且於兩造間已生既判力乙節，已如前述，又被告於本件訴
      訟中抗辯甲、乙、丙丁抵押權所擔保債權存在乙節，無非
      係以：發票日85年8月25日、30日，票面金額各6,000,000
      元、4,000,000元，票號CH601547、CH601548號之本票各1
      紙；發票日85年8月27日、28日，票面金額各5,000,000元
      、2,000,000元，票號CH601545、CH601546 號本票各1紙
      、客票暨退票理由單各9張、王重雄手寫資料、原告手寫
      資料、乙○○手寫資料、85年9月5日匯款回條、發票日89
      年12月30日之票號CYJ0000000號支票各1紙、抵押權設定
      契約書7份、他項權利證明書7紙、借款明細、對帳單各2
      份、85年8月10日股東臨時會、股東名冊、經濟部公司執
      照各1份為據，且被告因本件所涉嫌偽造文書案件，已經
      臺灣嘉義地方法院檢察署於95年8月31日以95年度偵字第
      2893號不起訴處分，並舉證人辛○○為證。然此等舉證方
      法，或係於系爭判決言詞辯論終結前已提出，並經法院為
      事實認定取捨之判斷（見系爭判決第19頁至第23頁）或係
      得提出而未提出之防禦方法，則依前揭說明，被告自不得
      於本件再為主張。從而，原告於本件訴請被告塗銷抵押權
      登記訴訟中，以業經系爭判決確認不存在法律關係為由，
      作為其主張被告應予塗銷抵押權登記之攻擊方法，則依前
      揭最高法院判例要旨，被告就系爭判決所確定甲、乙、丙
      、丁抵押權所擔保債權不存在部分，自不得再為相反之主
      張，本院亦不得為反於系爭判決意旨之裁判。
   3、次按所有人對於無權占有或侵奪其所有物者，得請求返還
      之。對於妨害其所有權者，得請求除去之。有妨害其所有
      權之虞者，得請求防止之。民法第767條定有明文。又抵
      押權為擔保物權，具有從屬性，以主債權之存在為其存在
      之前提，倘無所擔保之債權存在，抵押權即無由成立，自
      應許抵押人請求塗銷該抵押權之設定登記。
   4、經查，系爭7-13號、59-19號、7-14號、6-2號、59-18號
      土地現登記為訴外人王重雄所有，王重雄於93年11月2日
      死亡，原告為其限定繼承人等事實，已如前述，是原告基
      於繼承之法律關係，取得系爭7-13號、59-19號、7-14號
      、6-2號、59-18號土地之所有權，應堪認定。再查，甲、
      乙、丙、丁抵押權為普通抵押權而非最高限額抵押權，且
      兩造間關於被告癸○○就甲抵押權所擔保之債權、被告乙○○就乙抵押權所擔保之債權、被告壬○○○就丙及丁抵
      押權所擔保之債權法律關係，已經系爭判決確認不存在確
      定，則原告基於為系爭7-13號、59-19號、7-14號、6-2號
      、59-18號土地所有權人，暨原告王丙○○本於為系爭724
      號、813建物之所有權人，依民法第767條之規定，請求被
      告癸○○應將甲抵押權設定登記予以塗銷、被告乙○○應
      將乙抵押權設定登記予以塗銷、被告壬○○○應將丙、丁
      抵押權設定登記予以塗銷，自屬有據。
六、綜上，原告依民法第767條之規定，請求被告癸○○應將甲
    抵押權登記塗銷、被告乙○○應將乙抵押權登記塗銷、被告
    壬○○○應將丙及丁抵押權登記塗銷，為有理由，應予准許
    。逾此部分之請求，則屬無據，應予駁回。
七、本件事證已臻明確，兩造其餘攻擊防禦方法，經核與本判決
    結果不生影響，爰不一一論敘，併此敘明。
八、據上論結，本件原告之訴為一部有理由，一部無理由，依民
    事訴訟法第79條，判決如主文。
中　　華　　民　　國　　96　　年　　8 　　月　　17　　日
                  民事第二庭  法　官  蘇雅慧
正本係照原本作成。
如不服本判決，應於送達後20日內，向本院提出上訴狀並表明上
訴理由，如於本判決宣示後送達前提起上訴者，應於判決送達後
10日內補提上訴理由書（須附繕本）。
中　　華　　民　　國　　96　　年　　8 　　月　　17　　日
                              書記官　劉昀匊
